臺灣高等法院刑事判決　　　　　　　　　　　　　九十一年度上易字第二三五號
　　上　訴　人　丙○○　男　五.
　　即　自訴人
　　擔當訴訟人　臺灣高等法院檢察署檢察官
　　被　　　告　甲○○　男　四.
右上訴人因被告公然侮辱等案件，不服臺灣臺北地方法院九十一年度易字第四七五號
，中華民國九十一年七月三十一日第一審判決提起上訴，本院判決如左：
    主  文
上訴駁回。
    理  由
一、自訴意旨略以：緣自訴人丙○○因房屋使用糾紛對被告甲○○提起不當得利之民
    事訴訟，惟被告於民國（下同）九十一年七月三日，在臺灣臺北地方法院三樓第
    二十二法庭九十一年度簡上字第三九八號民事訴訟審理時，公然以「不安份、無
    賴、騙人、現在還在騙人」等語侮辱自訴人，並以「政府買的（系爭房地二樓）
    給你（自訴人）家人住，結果你沒有感謝人家（電信局），還告人家（電信局）
    」、「鄰居黃先生是他（自訴人）小時候的玩伴，帶著他哥哥（自訴人哥哥）到
    處打架，那時候他還跟不上」、「他給劉姓榮民五十多萬元，就把榮民給弄出去
    了，沒辦法，他（自訴人）太厲害了，我們只知道這個榮民被趕走了（指趕出系
    爭房地二樓）」、「你爸爸是癌症死掉的，全部的人都知道」等不實事項，指摘
    足以毀損自訴人之名譽，而昧於房子係以新臺幣（下同）一百五十萬元售予劉姓
    榮民，自訴人之父親萬子忠確因憂勞過世之事實，因認被告涉犯刑法第三百零九
    條第一項之公然侮辱罪嫌及同法第三百十條第一項之誹謗罪嫌等語。
二、按犯罪事實應依證據認定之，無證據不得推定其犯罪事實。又不能證明被告犯罪
    者，應諭知無罪判決，刑事訴訟法第一百五十四條、第三百零一條第一項前段分
    別定有明文。次按刑法第三百零九條所謂之侮辱，係謂不指摘具體事實，以使人
    難堪為目的，而以言詞、文字、圖畫或動作，表示不屑、輕蔑或攻擊之意思，足
    以對於個人在社會上所保持之人格及地位達貶損其評價之程度，是若僅係出於怨
    懟氣憤之詞，應欠缺侮辱之犯罪故意。又意圖散佈於眾，而指摘或傳述足以毀損
    他人名譽之事者，為誹謗罪，刑法第三百十條第一項定有明文，即行為人知其所
    指出摘發或傳播轉述之具體事項，足以貶損他人名譽者，而仍意圖將具體事實傳
    播於不特定之人或多數人，使大眾知悉其內容而指摘或傳述之者，是構成誹謗罪
    ，其前提要件乃為須有毀損他人名譽之故意及將該具體事實傳播於不特定之人或
    多數人，使大眾知悉其內容之意圖。末按刑法同條第三項前段以對誹謗之事，能
    證明其為真實者不罰，係針對言論內容與事實相符者之保障，並藉以限定刑罰權
    之範圍，非謂指摘或傳述誹謗事項之行為人，必須自行證明其言論內容確屬真實
    ，始能免於刑責。惟行為人雖不能證明言論內容為真實，但依其所提證據資料，
    認為行為人有相當理由確信其為真實者，即不能以誹謗罪之刑責相繩，亦不得以
    此項規定而免除檢察官或自訴人於訴訟程序中，依法應負行為人故意毀損他人名
    譽之舉證責任，或法院發現其為真實之義務，司法院大法官會議釋字第五０九號
    解釋意旨參照。
三、上訴人即自訴人認被告涉犯公然侮辱、誹謗等罪嫌，係以中華血液基本會捐血績
    優狀、不動產買賣契約書等影本各一件及臺灣臺北地方法院民事庭九十一年度簡
    上字第三九八號九十一年七月三日庭期錄音帶一捲而資為論據。
四、訊據被告固不否認有於右揭時、地表示如自訴意旨所稱之言詞，惟否認有何公然
    侮辱、誹謗之犯意，辯稱略以：「我是出於訴訟上之自辯，為防衛自己的權利，
    對於案情的說明。我說自訴人小時候打架跟不上，是要說明房子產生糾紛時，他
    還很小，他不懂來龍去脈，我去找劉榮民問他為何搬走，他說自訴人給他五十萬
    元，我只是轉述給庭上，我說他爸爸死於癌症，他寫憂勞而死，太籠統了，我是
    為了駁斥上訴理由，不是基於惡意」等語。
五、經查：
(一)、被告固坦承於九十一年七月三日臺灣臺北地方法院民事庭九十一年度簡上字第三
    九八號不當得利事件開庭時，曾陳述如自訴意旨所指之言詞，且經原審調取上開
    庭訊錄音帶勘驗結果，被告當時係以被上訴人之身分，就法官所問有何答辯及意
    見？陳稱：「他說他是善意第三人，我可以舉證他不是善意第三人，‧‧我的違
    章建築是在六十一年蓋的，‧‧他不安份‧‧他絕對是無賴性、惡意的第三人」
    、「他隔壁的黃先生是他小時候的玩伴，小時候的玩伴是帶著他哥哥到處打架，
    那時候他還跟不上」、「他給他五十多萬元，就把榮民給弄出去了，沒辦法，他
    太厲害了，‧‧我們只知道這個榮民被趕出去了」、「你說你爸爸是憂勞而死，
    你爸爸是癌症死掉，全部的人都知道‧‧」等語，此有原審勘驗筆錄在卷可按（
    原審卷第十二頁），則關於自訴人指稱被告有指摘「政府買的給你家人住，結果
    你沒有感謝人家，還告人家」等不實事項部分，應屬誤會。
(二)、自訴人因房屋使用糾紛而對被告提起民事不當得利訴訟，自訴人不服該民事第一
    審判決而提起第二審上訴，經臺灣臺北地方法院民事庭以九十一年度簡上字第三
    九八號審理等情，為自訴人及被告所是認，則被告於九十一年七月三日以被上訴
    人身分應訊時，陳稱：「自訴人不是善意第三人、是惡意的第三人」等語，僅在
    說明自訴人就民事訟爭事實知情與否，因防衛自己之權利而做前開表示，且民法
    上所指「善意」、「惡意」，乃指「明知」或「不知」其情事之意思，並非價值
    判斷，難謂在客觀有何足以貶損自訴人社會上人格及地位評價之可言。再自訴人
    及被告訴訟時，被告因歷訟累而陳稱自訴人對其一再提起訴訟，係「不安份」、
    「無賴」等語，應係出於氣憤，尚難認其在主觀上有侮辱自訴人之犯意，自訴人
    以此指摘被告涉有公然侮辱罪嫌云云，亦有誤解。
(三)、自訴人雖否認被告所稱：「自訴人之兄小時候到處打架，自訴人那時候還跟不上
    」等情，然查：依自訴人所提之中華血液基金會捐血績優狀一紙，尚不足證明被
    告所指摘者在客觀上為不實之事項而足以毀損自訴人之名譽。且證人即自訴人與
    被告之鄰居乙○○於本院證稱：「因為我們小時候就在一起長大，我說我們以前
    就一起吵架、打架，但是他轉述時，有些誤解」（本院九十一年十月三日訊問筆
    錄）等語，足見被告於上開民事事件審理時所陳述：「黃先生是他小時候的玩伴
    ，小時候的玩伴是帶著他哥哥到處打架，那時候他還跟不上」等語，並非全然出
    於虛構。況孩童與人打鬧爭吵係屬常情，且被告係指稱「自訴人之兄」而非「自
    訴人」與人打架爭吵，縱有不實，對於自訴人之人格地位，亦難認為有何貶損。
    又被告辯稱：「其陳述上開言語之目的係在說明房子發生糾紛時，自訴人年紀尚
    幼，不懂來龍去脈」等語，則可知被告此等陳述，僅係出於訴訟上之自辯，主觀
    上不具有貶損自訴人名譽之犯罪故意，自訴人所訴此節，尚有誤會。
(四)、又自訴人於八十八年十二月三十日，以一百五十萬元之代價向丁○○（即劉姓榮
    民）、陳訓忠買受前揭民事爭訟中之房屋之事實，有自訴人所提之不動產買賣契
    約書影本一紙在卷足憑（原審卷第六頁），則該買賣契約之出賣人有二人，自訴
    人是否確將買賣價金一百五十萬元全數給付劉姓榮民？抑或如被告所言，劉姓榮
    民僅拿到五十萬元？尚無從逕以該買賣契約書予以認定。自訴人雖聲請訊問證人
    丁○○，然證人丁○○因出境而無法到庭接受訊問（本院卷附送達證書、入出境
    記錄報表），即無從以此項證據方法證明被告犯罪，且自訴人亦未就此部分提出
    其他積極證據為證，故無法認定被告此部分之指述在客觀上係屬不實之事項。況
    被告係於臺灣臺北地方法院民事庭審理時為說明房屋使用糾紛之來龍去脈，而為
    上開陳述，且被告同時亦陳稱：「他買了一百五十多萬，我們都不知道」（原審
    卷第十三頁）等語，足見被告僅就所知悉之事實為陳述，主觀上當應不具備毀損
    自訴人名譽之故意。
(五)、至自訴人另稱其父萬子忠係因憂勞而死，被告指稱其父係死於癌症為不實事項等
    情，亦應由自訴人負舉證責任，本院無從僅憑自訴人片面之指述，逕認被告所言
    係屬不實。況被告所述自訴人之父親死因縱與實情不符，亦與自訴人人格評價無
    關，難認係構成誹謗或公然侮辱罪，自訴人所訴，並非可採。
六、綜上，被告雖於臺灣臺北地方法院民事庭公開審理時，基於訴訟上之自辯而為上
    開陳述，然其目的既係在向承審法官說明其與自訴人間糾紛之來龍去脈，尚難認
    其有何公然侮辱或誹謗之故意。則自訴人認被告甲○○涉犯前揭罪行，其所憑證
    據尚不足以為被告有罪之認定。本案尚未達於通常一般之人均不致有所懷疑，得
    確信其為真實之程度，而有合理性懷疑之存在，本院無從形成有罪之確信。此外
    ，復查無其他積極證據足認被告有自訴人所指犯行，既不能證明被告犯罪，根據
    「罪證有疑，利於被告」之證據法則與前開說明，自應依法為被告無罪之判決。
    原審認不能證明被告犯罪，而為被告無罪之諭知，其認事用法均無不合，自訴人
    上訴所執前詞，指摘原判決不當，求予廢棄改判，為無理由，應駁回上訴。
七、本件自訴人經合法傳喚無正當之理由不到庭，有送達證書在卷可查，因本件係告
    訴乃論之罪，爰依據刑事訴訟法第三百三十一條第二項規定通知檢察官擔當訴訟
    ，附此敘明。
據上論斷，應依刑事訴訟法第三百六十四條、第三百三十一條第二項、第三百六十八
條，判決如主文。
本案經檢察官鍾鳳玲到庭執行職務。
中  華    民    國    九十一   年      十二      月        四        日
                              臺灣高等法院刑事第七庭
                                  審判長法  官  吳  啟  民
                                        法  官  林  瑞  斌
                                        法  官  施  俊  堯
右正本證明與原本無異。
不得上訴。
                                        書記官  陳  彥  蕖
中    華    民    國    九十一   年      十二      月        四        日
